臺灣高等法院高雄分院刑事判決
111年度上易字第169號
上  訴  人  臺灣高雄地方檢察署檢察官
被      告  姜林政璋


選任辯護人  林慶雲律師
上列上訴人因被告妨害名譽案件，不服臺灣高雄地方法院110年
度審易字第924號，中華民國111年3月22日第一審判決（起訴案
號：臺灣高雄地方檢察署110年度偵字第4663號），提起上訴，
本院判決如下：
    主  文
上訴駁回。
    理  由
一、公訴意旨略以：被告姜林政璋基於公然侮辱之犯意，於民國
    109年12月12日13時43分許，在高雄市○○區○○○路000號義大
    大昌醫院之保全室外，以「幹你娘」等語侮辱告訴人陳孟廷
    ，使不特定多數人得共見共聞，足以貶損告訴人之名譽。因
    認被告涉犯刑法第309條第1項之公然侮辱罪嫌等語。
二、按犯罪事實應依證據認定之，無證據不得認定犯罪事實；再
    不能證明被告犯罪者，即應諭知無罪之判決，刑事訴訟法第
    154條第2項、第301條第1項分別定有明文。又事實之認定，
    應憑證據，如未能發現相當證據，或證據不足以證明，自不
    能以推測或擬制之方法，為裁判基礎；且認定不利於被告之
    事實須依積極證據，苟積極證據不足為不利於被告事實之認
    定時，即應為有利於被告之認定；另認定犯罪事實所憑之證
    據，雖不以直接證據為限，間接證據亦包括在內，然而無論
    直接證據或間接證據，其為訴訟上之證明，須於通常一般之
    人均不致有所懷疑，而得確信其為真實之程度者，始得據為
    有罪之認定，倘其證明尚未達到此一程度，而有合理之懷疑
    存在而無從使事實審法院得有罪之確信時，即應由法院為諭
    知被告無罪之判決（最高法院40年台上字第86號、30年上字
    第816號、76年台上字第4986號判決要旨參照）。又按檢察
    官就被告犯罪事實，應負舉證責任，並指出證明之方法，刑
    事訴訟法第161條第1項定有明文。因此，檢察官對於起訴之
    犯罪事實，應負提出證據及說服之實質舉證責任。倘其所提
    出之證據，不足為被告有罪之積極證明，或其指出證明之方
    法，無從說服法院以形成被告有罪之心證，基於無罪推定之
    原則，自應為被告無罪判決之諭知（最高法院92年台上字第
    128號判決要旨參照）。再者，告訴人之告訴，係以使被告
    受刑事訴追為目的，難免故予誇大，是其指訴是否與事實相
    符，仍應調查其他證據以資審認。現行刑事訴訟法並無禁止
    被害人於公訴程序為證人之規定，自應認被害人在公訴程序
    中具有證人適格即證人能力，然被害人與一般證人不同，其
    與被告處於絕對相反之立場，其陳述之目的，在使被告受刑
    事訴追處罰，內容未必完全真實，證明力自較一般證人之陳
    述薄弱。故被害人縱立於證人地位而為指證及陳述，且其指
    證、陳述無瑕疵可指，仍不得作為有罪判決之唯一依據，應
    調查其他證據以察其是否與事實相符，亦即仍須有補強證據
    以擔保其指證、陳述之真實性，始得採為斷罪之依據。若被
    害人之指證本身已有重大瑕疵，依嚴格證明之法則，自無法
    憑為犯罪事實之認定，其理甚明。（最高法院96年度台上字
    第2161號判決意旨參照）。
三、公訴意旨認為被告涉犯上開犯嫌，無非係以被告之供述、告
    訴人、證人即在場人高于盛（為告訴人之同事）於警詢及偵
    查中之證述、證人即告訴人之雇主洪宗維、洪寶森父子於偵
    查中之證述，現場監視器錄影光碟、畫面擷取照片、現場照
    片等為其主要論據。訊據被告固坦承於起訴書所載時地，有
    與告訴人於保全室前擦身而過並步上保全室階梯、以及事後
    與證人洪寶森發生肢體衝突等情，然堅決否認有何對告訴人
    公然侮辱之犯行，辯稱：伊當時只有步上階梯對證人即保全
    人員廖辰霖說卡不要外借，並沒有出言辱罵告訴人等語。辯
    護人則以：由監視器錄影畫面可證被告並未辱罵告訴人，告
    訴人可能因為被告不借電梯卡就聯絡老闆等語為被告置辯。
    經查：
㈠、被告為義大大昌醫院（址設高雄市○○區○○○路000號之）之技
    術人員，於109年12月12日13時30分至50分之間，在義大大
    昌醫院之保全室（或稱中控室、工務所）外，被告因處理廠
    商施工人員即告訴人、高于盛欲借用電梯管制卡上樓施工乙
    事，與告訴人及高于盛有所接觸等情，固有起訴書所載之前
    開事證可佐，且為被告所不爭執，此部分之事實首堪認定。
㈡、本件事發現場雖裝設有監視器（係無錄音之影像檔），然因
    公訴意旨僅泛稱被告於109年12月12日「13時43分許」、在
    「保全室外」辱罵告訴人，而未指出相對應之監視器錄影畫
    面，故經原審當庭詢問告訴人確認：「被告係何時對其辱罵
    ？如何確定被告係對其辱罵，而非抱怨或辱罵在場之證人高
    于盛？」，告訴人當庭表示：記得是12月12日13時43分許，
    伊與高于盛坐在階梯，被告走到階梯上面再回頭看著伊罵，
    被告應該是在與伊擦身而過的時候（罵伊），因為當時伊已
    經準備要聯絡領班了等語（見原審卷第75頁）。惟對照告訴
    人於警詢時係指稱：「當天（12日）下午13時30分至13時50
    分之間，我和同事高于盛於大昌醫院工務所前，欲向姜林政
    璋借電梯管制卡要上樓施工，姜林政璋聽到後卻稱他沒有空
    ，便點起菸抽起來，並又用台語罵我『幹你娘』，又說：我又
    不是你們請的，不爽可以跟你們主管反應，我們在外面等他
    抽完菸，他抽完後走進工務所裡面，還是沒有借我們電梯管
    制卡」等語（見警卷第10頁），以及於偵訊時指述：被告是
    下午的時候邊抽菸邊罵我等語（見偵卷第83頁），可見告訴
    人於原審準備程序所述遭被告辱罵三字經之確切時間、地點
    ，顯與其於警詢、偵查中之指述不符，則告訴人之指述是否
    屬實，即有明顯可疑之瑕疵。經原審當庭勘驗現場不同角度
    之監視器錄影畫面（按：一為保全室內監視器朝門口拍攝，
    視角可見保全室門口；一為保全室外之1樓外牆東南側監視
    器，視角可見保全室前方階梯），結果如下：「13時43分35
    秒：被告出現於階梯左側，並走上階梯朝保全室內的廖辰霖
    說話，旋即轉身步下階梯，未見有停留之情形。」，「13時
    43分35秒：被告走上階梯進入中控室。13時43分39秒：此時
    告訴人起身準備離去。13時43分43秒：被告轉身走回階梯，
    此時告訴人已經走至車道，證人高于盛則在較近的階梯最下
    階數。」，有原審之勘驗筆錄在卷可參（見原審卷第75頁）
    ，由上開勘驗結果可知，被告並無告訴人所稱「走到階梯上
    面再回頭看著伊罵」之情事。再者，保全室的階梯上層即為
    保全室之門口，被告走上階梯後，與保全室內之證人廖辰霖
    距離僅數步（見警卷第41頁照片），倘被告有辱罵告訴人，
    證人廖辰霖應可清楚聽聞，然證人廖辰霖卻於偵查時具結證
    稱：有聽到被告質疑告訴人為何電梯卡還了又要借，被告的
    意思是他現在在忙，等忙完了再借他們，沒有聽到被告罵他
    們幹你娘等語（見偵卷第65頁），證人廖辰霖所述，核與上
    開勘驗內容相符，並無任何齟齬或違反常理之處，其所述內
    容可信度甚高，是依現場監視器畫面及證人廖辰霖所述，被
    告當時是否確有出言三字經辱罵告訴人，愈見可疑。告訴人
    雖委任告訴代理人於原審審理時表示：被告於13時43分37秒
    步上階梯時，口中唸唸有詞、辱罵三字經（見原審卷第133
    頁畫面擷取照片），然經原審勘驗確認，被告頭部雖有晃動
    之情形，然並無法判斷有無罵三字經，亦無朝告訴人之情形
    （見原審卷第119頁），是無法僅憑被告頭部之晃動，即認
    定被告有罵三字經，更何況被告並無將臉部朝向告訴人，根
    本無從認定當時被告有朝告訴人說話之情事，是亦難憑此部
    分之證物，而認定被告有辱罵告訴人之事實。
㈢、又本案係因告訴人請求檢察官上訴而再事爭執，經本院依辯
    護人之聲請再次勘驗案發當日保全室內、外監視器錄影檔案
    ，再就該等監視器錄影內容之細節詳加描述，確認原審勘驗
    部分之內容及結論與本院勘驗結果一致（見本院卷第96至15
    1頁所示勘驗筆錄及相關錄影畫面截圖）。且經本院依正常
    速度及0.2倍慢速播放13時43分37秒之保全室內、外監視器
    錄影畫面，被告當時是要步入中控室，被告與告訴人、高于
    盛在此時間錯身而過，雙方均未停留，告訴代理人於本院再
    次主張被告於畫面中頭有頓一下之動作就是在罵告訴人三字
    經乙節（見本院卷第102頁），因該動作是在被告要朝向證
    人廖辰霖說話的過程中的短暫動作，無法確認被告當下是有
    朝向告訴人說話或辱罵，亦有本院勘驗筆錄及相關截圖在卷
    可參（見本院卷第103至104、139、141頁）。是以，告訴人
    （告訴代理人）於原審指述遭被告以三字經侮辱之情形(即1
    3時43分37秒在保全室前階梯與被告擦身而過之時)，與原審
    與本院之勘驗結果不符，已難認定被告有公訴意旨所指於「
    13時43分許」在「保全室外」以三字經「幹你娘」辱罵告訴
    人之事實。
㈣、檢察官雖聲請證人高于盛於本院作證稱：被告在警卷第29頁
    （按：監視器時間為13時40分16秒至13時40分42秒）、第33
    頁所示中控室的門外（按：即中控室門口之意，監視器時間
    為13時43分35秒）都有罵三字經，在不同的地方罵了2次，
    第一次距離中控室比較遠的地方罵時被告有抽菸，第二次在
    中控室的門外罵時被告沒有抽菸，他是在走上來那段樓梯區
    塊時，類似罵「幹你娘」，然後走上來再跟警衛說不要借我
    們等語（見本院卷第203至209頁）。惟查，證人高于盛於10
    9年12月23日警詢時證稱：「（問：你於何時？何地？見到
    何人遭公然侮辱？）於109年12月12日13時30分許看到同事
    陳孟廷在義大大昌醫院貝思諾月子中心旁的工務所前遭一名
    醫院員工名叫姜林政璋公然侮辱。（問：請你敘述當時案發
    情形為何？）於當天（12日）下午13時30分左右，我和同事
    陳孟廷於義大大昌醫院貝思諾月子中心旁的工務所前，欲向
    工務所的姜林政璋借電梯管制卡要上樓施工，姜林政璋聽到
    後卻稱他沒有空，便點起菸抽起來，並又用台語罵同事陳孟
    廷『幹你娘』，又說：我又不是你們請的，不爽可以跟你們主
    管反應。我們在外面等他抽完菸，他抽完後走進工務所裡面
    ，還是沒有借我們電梯管制卡。」等語（見警卷第14頁），
    對照前揭告訴人於警詢及偵訊中之指述，可知告訴人於警詢
    、偵訊及證人高于盛於警詢時，均未曾提及被告當日抽完菸
    後於步上工務所(即保全室、中控室）過程中（即監視器時
    間13時43分35秒至13時43分44分）有對告訴人辱罵三字經之
    情節；且證人高于盛於警詢所稱被告於當日「13時30分許」
    （依其於本院證述係指警卷第29頁監視器錄影截圖所示時間
    為「13時40分許」）在「工務所前」辱罵告訴人「幹你娘」
    之時間、地點，顯與告訴人於原審準備程序所述不符，則證
    人高于盛於本院之證詞即有附和告訴人於原審指述之嫌，其
    真實性容有疑義。
㈤、再由本案現場監視器錄影畫面顯示，13時40分22秒至13時43
    分16秒許，被告在距離保全室外階梯有一段距離之路邊街燈
    柱旁抽煙，此有本院勘驗筆錄、相關監視器錄影截圖在卷可
    參（見本院卷第96至97、111、113頁、警卷第31頁），可見
    告訴人於警詢、偵訊指述及證人高于盛於警詢所述被告以三
    字經「幹你娘」辱罵告訴人之時間、點地，即監視錄影畫面
    顯示13時40分22秒至13時43分16秒許，被告在距離保全室外
    階梯有一段距離之路邊街燈柱旁抽菸之期間；惟查，告訴人
    早於13時40分22秒起即與證人高于盛一同上階梯進入保全室
    門口，於13時40分42秒許至13時43分16秒許，僅有證人高于
    盛一人走出保全室門口走向被告站立抽菸位置，再走回保全
    室前方階梯，此期間告訴人均未出現在畫面中而未曾離開保
    全室門口（見本院卷第96、97、111、113頁及警卷第31頁所
    示勘驗筆錄、相關監視器錄影截圖），佐以證人高于盛於本
    院亦證稱當時告訴人係在樓梯上中控室門口等語（見本院卷
    第205至206頁），足見在此期間證人高于盛才是走向正在抽
    菸之被告並與其交談後再返回保全室外階梯之人，過程中被
    告全然未與告訴人接觸(告訴人當時係在保全室門口，已如
    前述)，則此際被告要如何針對告訴人辱罵三字經？況且，
    依證人高于盛於本院證稱：「（辯護人問：請提示偵卷第81
    至83頁，偵訊時，檢察官問你：『當時姜林政彰有罵的很大
    聲嗎？』，你回答：「沒有，他就是一直在碎念。」與你剛
    才所述不符，有何意見？你所謂「碎念」是什麼意思？）碎
    念就是一直重複一句話，三字經的部份讓人覺得不舒服，以
    及我們當下聽到的感受就是覺得他在碎碎念。」等語（見本
    院卷第204至205頁），證人高于盛於本院既謂被告於紛爭當
    日一直在碎念而其中夾雜三字經，其與告訴人當下聽到的感
    受就是覺得被告在碎碎念等語，依一般人之理解，碎念與辱
    罵顯屬二事，不能混為一談，則縱認被告於紛爭當日確有脫
    口三字經（惟被告始終否認此情），亦難認定被告係基於公
    然侮辱之犯意而刻意針對告訴人辱罵，此由證人高于盛於警
    詢、偵查所為證詞均未陳明其在場有感受到被告針對自己辱
    罵三字經乙節，即可徵之；則為何在13時40分42秒許至13時
    43分16秒許所示監視器錄影畫面中未見與被告接觸之告訴人
    會有遭侮辱之感受？此節愈發啟人疑竇。承上事證，足見被
    告於紛爭當日在保全室外抽菸之期間，亦難認定有公訴意旨
    所認於「13時43分許」在「保全室外」以三字經辱罵告訴人
    之事實。
㈥、至於證人洪宗維於偵查中證稱：告訴人當天下午打電話跟他
    說被告罵他三字經等語（見偵卷第115頁），僅係聽告訴人
    所轉述，並非在場親自見聞，自無從作為告訴人指述之補強
    證據。另證人洪寶森固於偵查中證稱：我問被告為何罵告訴
    人，被告說「對」，我就很生氣，所以才跟他拉扯等語（見
    偵卷第116頁），惟經本院勘驗保全室內監視器錄影畫面（1
    3時53分10秒至13時53分20秒），洪寶森一進入保全室內即
    上前與被告發生肢體衝突，因洪寶森頭戴安全帽及面戴防風
    面罩，無法確認雙方於此期間有無開口對話，此有本院勘驗
    筆錄在卷可佐（見本院卷第101至102頁），佐以洪寶森於紛
    爭當日既與被告有上開肢體衝突，自難逕認證人洪寶森前揭
    證詞屬實。是以，證人洪宗維、洪寶森之證詞，均無從據為
    被告不利之認定。
四、綜上所述，公訴意旨認被告於上開時間、地點以三字經侮辱
    告訴人，依檢察官所舉之證據，尚未達於通常一般之人均不
    致有所懷疑，而得確信其為真實之程度；此外，依卷內現存
    全部證據資料，復無其他證據足資認定被告確有公訴意旨所
    指公然侮辱犯行，即屬不能證明被告犯罪，揆諸前開說明，
    自應為被告無罪之諭知。原審因而以不能證明被告犯公然侮
    辱罪，而為被告無罪之諭知，核無違誤；檢察官循告訴人具
    狀請求上訴意旨，猶執前詞，指摘原判決不當，為無理由，
    應予駁回。　　　
據上論斷，應依刑事訴訟法第368條，判決如主文。　　
本案經檢察官丁亦慧提起公訴，檢察官范文欽提起上訴，檢察官
許月雲到庭執行職務。　　　
中　　華　　民　　國　　111 　年　　10　　月　　20　　日
                  刑事第一庭    審判長法  官  邱明弘
                                      法  官  黃宗揚
                                      法  官  林書慧
以上正本證明與原本無異。
不得上訴。
中　　華　　民　　國　　111 　年　　10　　月　　20　　日
　　　　　　　　　　　　　　　　　　　書記官  林昭吟